臺灣高等法院民事判決
108年度家上字第298號
上  訴  人  吳劍雲  
訴訟代理人  王啟安律師
被 上訴 人  吳劍振  
訴訟代理人  古乾樹律師
上列當事人間請求分割遺產等事件，上訴人對於中華民國108年8
月26日臺灣臺北地方法院107年度重家繼訴字第54號第一審判決
提起上訴，本院於109年6月3日言詞辯論終結，判決如下：
    主      文
原判決關於命上訴人給付逾新臺幣貳佰玖拾萬玖仟貳佰捌拾元本
息，暨訴訟費用之裁判均廢棄。
上開廢棄部分，被上訴人在第一審之訴駁回。
其餘上訴駁回。
第一、二審訴訟費用由上訴人負擔五分之四，餘由被上訴人負擔
。
    事實及理由
壹、程序方面
　　本件被上訴人依被繼承人吳儀定(於民國98年10月10日死亡)
    全體繼承人即吳儀定之配偶吳永德(於106年11月21日死亡)
    及四子即吳尚倫、吳劍敏及兩造(下稱吳永德等5人）於99年
    2月1日書立遺產分割協議書（下稱系爭遺產分割協議）「未
　　分得遺產者，由分得遺產者另補償之」之約定，求為判命分
    得遺產之上訴人給付新臺幣（下同）363萬6,600元本息。僅
    係請求履行系爭遺產分割協議中上訴人應對被上訴人為補償
    之約定，由被上訴人對上訴人起訴，其當事人即已適格，無
    須全體繼承人一同起訴、被訴之必要。上訴人抗辯本件為履
    行共有物分割協議，應以全體共有人分為兩造一同起訴、被
    訴云云，殊無足取，合先敘明。
貳、實體方面：
一、被上訴人主張：吳儀定留有如原判決附表（下稱附表）所示
    之遺產，由吳永德等5人繼承而公同共有。吳永德等5人於99
　　年2月1日書立系爭遺產分割協議，約定就附表編號2所示之
    房地（下稱系爭房地）由上訴人分得，且完成繼承登記，伊
　　與吳尚綸、吳劍敏雖未分得遺產，但依系爭遺產分割協議
　　「未分得遺產者，由分得遺產者另補償之」之約定，上訴人
　　應按系爭房地價值1,454萬6,400元之1/4補償予伊363萬
　　6,600元(計算式：14,546,400×1/4＝3,636,600)，詎上訴人
    拒絕給付，爰依系爭遺產分割協議之約定，求為命上訴人給
    付363萬6,600元，及自108年2月1日起至清償日止，按年息
　　5%計算利息之判決（原審判命上訴人如數給付，上訴人聲明
    不服，提起上訴）。並答辯聲明：上訴駁回。
二、上訴人則以：伊依系爭遺產分割協議所取得之系爭房地，原
    係伊借名登記於吳儀定名下，伊取得系爭房地，並非分得吳
    儀定之遺產。又系爭遺產分割協議未約定補償金額，被上訴
    人不得逕為請求給付補償金等語（上訴人於原審主張伊對吳
    永德有4,442萬元債權部分，於本院已不再主張，見本院卷
　　第169頁），資為抗辯。原審為上訴人敗訴之判決，上訴人
　　不服，提起上訴，上訴聲明：㈠原判決廢棄。㈡上開廢棄部分
    ，被上訴人於第一審之訴駁回。
三、被上訴人主張：吳儀定與吳永德婚後育有兩造及吳尚綸、吳
    劍敏等4名子女。吳儀定於98年10月10日死亡，名下有附表
　　編號1、2所示之房地及100萬元存款，經全體繼承人即吳永
　　德等5人於99年2月1日書立系爭遺產分割協議，約定遺產分
　　別歸由上訴人及吳永德取得；被上訴人與吳尚綸、吳劍敏則
    未分得。上訴人依系爭遺產分割協議分得系爭房地，已移轉
    登記至上訴人名下等情，有繼承系統表、系爭遺產分割協
　　議、戶籍謄本在卷足稽（見原審卷第39頁至第41頁、第55頁
    至第61頁），且為上訴人所不爭執（見原審卷第213頁、本
　　院卷第64頁），堪信為真。
四、被上訴人主張：上訴人應依系爭遺產分割協議補償363
　　萬,600元予伊乙節，為上訴人所否認，經查：
　㈠系爭遺產分割協議記載：立遺產分割協議書人吳永德等5
　　人，係被繼承人吳儀定之合法繼承人，被繼承人於98年10月
    10日死亡，經立協議書人協議一致同意，按下列方式分割遺
    產，俾據以辦理繼承登記。其下方並就不動產部分繪製表
　　格，將附表1之不動產分歸予吳永德，附表2之系爭房地分歸
    予上訴人，動產部分則記載存款100萬元由吳永德取得。未
　　分得遺產者，由分得遺產者另補償之（見原審卷第41頁）。
    則吳永德、上訴人既依系爭遺產分割協議分得吳儀定名下前
    揭財產；被上訴人據此主張：上訴人應依系爭遺產分割協議
    補償等語，核屬有據。
　㈡上訴人雖辯稱：伊在系爭遺產分割協議中取得之系爭房地，
    原係伊借名登記於吳儀定名下，伊取得系爭房地，並非分得
    吳儀定之遺產云云，惟為被上訴人所否認，玆查：
  　⒈按稱「借名登記」者，謂當事人約定一方將自己之財產以
      他方名義登記，而仍由自己管理、使用、處分，他方允就
      該財產為出名登記之契約，倘其內容不違反強制禁止規定
      或公序良俗者，固應承認其法律效力，於其內部間仍應承
      認借名人為真正所有權人。惟按當事人之一方如主張與他
      方有借名登記關係存在，自應就借名登記契約確已成立之
      事實，負舉證責任，若其先不能舉證，縱他方就其抗辯事
      實不能舉證，或其所舉證據尚有疵累，亦應駁回該一方之
      請求。
  　⒉上訴人主張：系爭房地係由伊出面簽約、支付訂金及簽約
      金共30萬元，系爭房屋訂購單、預定房地買賣契約書為伊
      筆跡，預定房地買賣契約附件「繳款明細表」記載之支票
      付款帳號係伊使用之存戶帳號。系爭房地雖登記於吳儀定
      名下，惟由伊繳納房屋稅、水電費；且伊將營業處所設址
      於該處，而管理、使用及收益系爭房地，可知伊為系爭房
      地之真正所有權人云云，並舉吳儀定臺北郵局帳戶明細、
      房屋訂購單、預定房地買賣契約書、第九信用合作社支票
      簿、房屋稅繳款單、水電費繳款單、房貸繳款單收據、信
      封為憑（見原審卷第395頁至第408頁、第415頁至第459
　　　頁、本院卷第75頁至第85頁），查：
　 　⑴上開房屋訂購單、預定房地買賣契約書、房屋稅繳款單、
       水電費繳款單、房貸繳款單收據具名之人均為吳儀定，
       上訴人為吳儀定之長子，嗣依系爭遺產分割協議繼承取
       得系爭房地，則上開私文書現由上訴人保管、持有自屬
       當然。且上訴人自承：系爭房地所有權狀放在該房屋的
       保險櫃，家中相關文件、證件均放在該保險櫃等情（見
       本院卷第66頁），核與吳劍敏證述：「系爭房屋所有權
       狀一向都是放在家中的保險櫃中，該保險櫃放在父母的
       房間裡，我父母有保險櫃鑰匙，其他兄弟沒有人有保險
       櫃鑰匙」相符（見原審卷第291頁），堪認系爭房地所有
       權狀於吳儀定生前，係由吳儀定自行保管，並未交與上
       訴人，果系爭房地為上訴人所借名登記，該權狀理應由
       上訴人保管，以維其使用、收益、處分之權益，詎上訴
       人未為保管權狀，僅以持有前揭買賣契約等，主張
　　　 系爭房地為其借名登記，殊無足取。
　　 ⑵經檢視上訴人自行提出房屋訂購單、嘉新名邸預訂房地買
       賣契約書，記載「訂戶姓名：吳儀定」（見原審卷第415
       頁）、「買方：吳儀定」（見原審卷第418頁）、「立契
       約書人：吳儀定」（見原審卷第421頁）。又吳儀定為購
       買系爭房地，另以其名義委託建商向金融機構辦理抵押
       貸款140萬元，有委託房地貸款契約書在卷可佐（見原審
       卷第425頁至第426頁），顯見系爭房地之訂購、買賣契
       約、貸款文件之名義人均為吳儀定，縱其內容為上訴人
       所撰寫，衡情上訴人與吳儀定間之母子關係，而由上訴
       人協助吳儀定代筆處理簽約事宜，實符合一般常情，尚
       不足據此認定系爭房地為上訴人所訂購，更遑論上訴人
       與吳儀定間有就借名登記契約有相互表示意思一致之事
       實存在。況吳儀定於買受系爭房地前，已有附表編號1房
       地（依系爭遺產分割協議由吳永德分得），此有系爭遺
       產分割協議在卷足稽（見原審卷第41頁），依一般常情
       ，核無再將子女購買之房地再借名登記之必要。參以吳
       儀定郵局帳戶明細，係自93年起始，無從知悉吳儀定自7
       8年起之財務全貌，而系爭房地房貸繳款期限長達近20年
       ，此為上訴人所不爭執（見本院卷第180頁），惟上訴人
       竟未能提出任何其實際繳納房貸之證明，徒謂吳儀定無
       資產，據以推論系爭房地為伊所借
　　　 名登記云云，要無足取。
　　 ⑶另吳儀定於78年至85年(84年)間，與吳永德及子女同住系
       爭房屋，嗣因吳永德與建商合建分得新屋後，遂搬離系
       爭房屋，之後系爭房屋就無人居住而閒置等情，既為兩
       造所不爭執（見本院卷第65頁至第66頁、第89第、第154
       頁），則上訴人主張系爭房地登記於吳儀定名下後，仍
       由其自行管理、使用系爭房地云云，自有可議。且系爭
       房地如為上訴人所有，上訴人豈有於吳儀定生前，任令
       登記於吳儀定名下、閒置13年未使用，而不請求返還之
       理？衡情吳儀定購入系爭房地後，即與配偶、子女同住
       ，堪認系爭房地係由吳儀定自行管理、使用。上訴人雖
       將其營業處所地址登記於系爭房屋，惟子女借用父母房
       屋作為營業登記地址所在多有，無從憑認系爭房地係
　　　 由上訴人管理、使用。
　　 ⑷至證人吳劍敏雖證稱：伊有聽母親說過，當初母親買臺北
       市○○街000巷0號5樓房子（即系爭房地），是借名登記，
       是上訴人支付買賣價金，但登記我母親的名字等語（見
       原審卷第288頁至第289頁），核與證人吳尚綸證稱：母
       親所購買的系爭房地是預售屋，她會把現金交給上訴人
       ，由上訴人去幫忙母親繳納房貸，系爭房地不是借名登
       記，母親也沒有必要借名登記等語（見原審卷第297頁至
       第298頁）明顯不符，綜觀吳劍敏、吳尚綸二人證詞，各
       有迴護。惟證人吳劍敏曾就借名登記之原因曾證稱：因
       為我父親收入不是很穩定，所以由上訴人支付房子費用
       等語（見原審卷第288頁至第289頁），核與上訴人主張
       ：上訴人因為從事建築機電工程設計規劃等業務，為了
       避免商場上可能的風險和糾紛，所以與父母商議後借名
       登記於母親等語（見本院卷第219頁）亦迥然不同；吳劍
       敏嗣於本院翻異前開就有關借名登記之原因，附和上訴
       人前揭所述（見本院卷第167頁），顯不足採。
　　⑸上訴人主張：伊母親98年去世後，全體繼承人同意將系爭
      房地返還登記給伊云云（見原審卷第247頁），並舉吳永
      德106年10月10日信函(見原審卷第237頁)末段記載「（系
      爭房地）是劍雲購買登記在母親名下的孝親房供全家人居
      住，你們母親在98年去世後，劍雲奉我的指示已將上述房
      子完成繼承過戶返還給他」等語；證人吳劍敏亦證稱：因
      為系爭房地是借名登記，所以母親說她往生之後，房屋要
      回歸給上訴人。我父親也知道借名登記這件事，母親往生
      之後，父親尚在將近10年，表示父親也允許這件事等語（
      見原審卷第289頁至第290頁）。惟查，被上訴人、吳尚綸
      對上訴人提出刑事偽造文書告訴，業經臺灣臺北地方檢察
      署檢察官處分不起訴，有臺灣臺北地方檢察署107年度調
      偵字第1326號不起訴處分書可稽(見本院卷第199頁至第20
      3頁），上訴人於該偵查案中，均未提及借名登記事，且
      依不起訴處分書記載：「上訴人辯稱：…遺產分割書是真
      的，當初全家人都同意，並委託代書去處理…」，該偵查
      案件證人即辦理吳儀定遺產分割繼承登記之代書林太陽證
      稱：「伊是受吳永德及被告(吳劍雲)委託辦理遺產分割繼
      承所有權移轉登記，我有打電話向吳永德確認，吳永德說
      按照遺產分割協議書內容辦理…」（見本院卷第201頁、第
      203頁），上訴人復稱：本件吳儀定遺產分割是吳永德主
      導等語（見本院卷第248頁），堪認吳儀定之遺產分割係
      由吳永德委託代書林太陽辦理。倘系爭房地真正所有權人
      為上訴人，吳儀定僅為借名登記人，且為吳永德所明知，
      則系爭遺產分割協議豈有將系爭房地臚列為吳儀定遺產；
      吳儀定全體繼承人如係同意將系爭房地返還予上訴人，則
      系爭遺產分割協議焉有再約定「未分得遺產者，由分得遺
      產者另補償之」之理。可知上訴人前開主張、吳劍
　　　敏證詞及吳永德信函內容均非事實。
　　⑹綜上，系爭房地為吳儀定之遺產，上訴人主張其為系爭房
      地真正所有人，係借名登記於吳儀定名下，故伊取得系爭
      房地，並非分得吳儀定之遺產云云，洵無足採。
　⒊被上訴人主張：兩造合意「未分得遺產者，由分得遺產者另
    補償之」，係指伊得依應繼分比例請求上訴人給付補償金。
    系爭房地價值為1,454萬6,400元，故伊得按應繼分比例1/4
    請求上訴人給付363萬6,600元等語，查：
　　⑴按解釋意思表示，應探求當事人之真意，不得拘泥於所用
      之辭句，為民法第98條所規定，而所謂探求當事人之真意
      ，如兩造就其真意有爭執時，應從該意思表示所根基之原
      因事實、經濟目的、一般社會之理性客觀認知、經驗法則
      及當事人所欲使該意思表示發生之法律效果而為探求，並
      將誠信原則涵攝在內，藉以檢視其解釋結果對兩造之權
　　　利義務是否符合公平正義。
　　⑵系爭遺產分割協議記載「…按下列方式分割遺產，俾據以辦
      理繼承登記…未分得遺產者，由分得遺產者另補償之」（
      見原審卷第41頁），既已明文約定係「分割遺產」，且約
      定分得遺產者應補償未分得者，雖未約定應為如何之補償
      ，惟吳永德等5人均為吳儀定之全體繼承人，吳儀定之遺
      產在全體繼承人協議分割前，依法由吳永德等5人繼承而
      公同共有。又吳儀定未立有遺囑，此為兩造所不爭執（見
      本院卷第247頁），則系爭房地本應由吳永德等5人公同共
      有，且應繼分各為1/5，本無由由上訴人一人分得系爭房
      地，系爭遺產分割協議既將系爭房地分由上訴人一人獨享
      ，則由上訴人依被上訴人原應依應繼分所應分得遺產之部
      分，以金錢補償之，應合情理之常，亦符合吳永德等5人
      之真意。是系爭遺產分割協議所載「未分得遺產者，由分
      得遺產者另補償之」之真意，應為分得遺產者應按應繼分
      之比例即1/5補償未分得遺產者。被上訴人雖主張應按系
      爭房地價額1/4為補償云云。惟吳永德等5人如依法定分割
      吳儀定之遺產，被上訴人就系爭房地部分至多僅得分配其
      應繼分1/5，則上訴人因系爭遺產分割協議分得系爭房地
      而須補償被上訴人者，亦不超過被上訴人原依法應分得之
      部分，即上訴人補償被上訴人自以其應繼分之1/5為限。
      被上訴人主張：上訴人應按應繼分之比例1/4定補償數額
      ，或上訴人辯稱：系爭遺產分割協議就補償金額未達
　　　成協議云云，均屬無據。
　　⑶上訴人又辯稱：按民間因未分擔照顧扶養父母之責，故於
      分配遺產時，僅象徵性獲得數萬元之紅包補償，為吾人生
      活經驗所常見。因此所稱補償，應係指象徵性補貼而非依
      法定應繼分計算其金額云云，惟吳永德等5人係為分割吳
      儀定之遺產而做協議，依公平原則，理應按應繼分比例為
      補償，如合意不按應繼分比例為補償，而僅為象徵性之紅
      包補償，其等為免日後衍生爭議，理應在系爭遺產分割協
      議上特別載明，是以，系爭遺產分割協議既未特別記載補
      償之數額，堪認當事人真意，係依應繼分之比例定補償金
　　　數額。
　　⑷上訴人應按應繼分之比例1/5補償被上訴人，已如前述。又
      系爭房地價值為1,454萬6,400元，此有內政部不動產交易
      查詢服務網頁查詢結果在卷足參（見原審卷第63頁），且
      為兩造所不爭執（見本院卷第65頁）。則被上訴人請求上
      訴人補償290萬9,280元(計算式：14,546,400×1/5＝2,909,
      280)，為有理由，應予准許；逾此部分之請求，為
　　　無理由，應予駁回。
五、綜上所述，被上訴人依系爭遺產分割協議之約定，請求上訴
    人給付290萬9,280元，及自民事準備二狀繕本送達之翌日即
    108年2月1日（於108年1月31日送達上訴人，見原審卷第286
    頁之準備程序筆錄）起，至清償日止，按年息5%計算之利息
    ，自屬正當，應予准許；逾此部分之請求，為無理由，應予
    駁回。從而原審就超過上開應予准許部分，為上訴人敗訴之
    判決，自有未洽，上訴意旨指摘原判決此部分不當，求予廢
    棄改判，為有理由，爰由本院廢棄改判如主文第二項所示。
    至於上開應准許部分，原審為上訴人敗訴之判決，並無不合
    。上訴人仍執陳詞，指摘原判決此部分不當，求予廢棄
　　改判，為無理由，應駁回其上訴。
六、本件事證已臻明確，兩造其餘之攻擊或防禦方法及所用之證
    據，經本院斟酌後，認為均不足以影響本判決之結果，爰不
    逐一論列，附此敘明。
七、據上論結，本件上訴為一部有理由、一部無理由，判決如主
    文。
中　　華　　民　　國　　109 　年　　6 　　月　　17　　日
　                家事法庭
　　　                 審判長法  官  蘇芹英
　　　                       法  官  楊雅清
　　　                       法  官  賴劍毅
正本係照原本作成。
被上訴人不得上訴。
上訴人如不服本判決，應於收受送達後20日內向本院提出上訴書
狀，其未表明上訴理由者，應於提出上訴後20日內向本院補提理
由書狀（均須按他造當事人之人數附繕本）上訴時應提出委任律
師或具有律師資格之人之委任狀；委任有律師資格者，另應附具
律師資格證書及釋明委任人與受任人有民事訴訟法第466 條之1
第1項但書或第2項（詳附註）所定關係之釋明文書影本。如委任
律師提起上訴者，應一併繳納上訴審裁判費。
中　　華　　民　　國　　109 　年　　6 　　月　　18　　日

                            書記官  林桂玉

附註：民事訴訟法第466條之1（第1項、第2項）：
對於第二審判決上訴，上訴人應委任律師為訴訟代理人。但上訴
人或其法定代理人具有律師資格者，不在此限。
上訴人之配偶、三親等內之血親、二親等內之姻親，或上訴人為
法人、中央或地方機關時，其所屬專任人員具有律師資格並經法
院認為適當者，亦得為第三審訴訟代理人。